【裁判字號】    96,苗簡,714
【裁判日期】    970605
【裁判案由】    返還工程款
【裁判全文】
臺灣苗栗地方法院民事簡易判決         96年度苗簡字第714號
原      告  甲○○○○○○○○.
訴訟代理人  廖本揚律師
複  代理人  李國源律師
被      告  昇鴻鑿井有限公司
                        1號
法定代理人  丙○○
訴訟代理人  乙○○
上列當事人間請求返還工程款事件，本院於民國97年5 月15日言
詞辯論終結，判決如下：
    主  文
原告之訴及假執行聲請均駁回。
訴訟費用新台幣貳仟玖佰捌拾元由原告負擔。
    事實及理由
一、本件原告主張略以：(一)原告為供經營之台中縣私立采豆幼稚
    園學生戲水及果園灌溉之用，於民國95年9 月5 日與被告訂
    立鑿井工程契約（下稱「系爭契約」），請被告評估鑿井的
    可行性及開挖位置、深度，被告評估後選定鄰近水池之台中
    縣后里鄉○○○段第1087-6地號土地作為鑿井地點，並建議
    施作口徑8 英吋、深度200 呎之水井。系爭契約訂立後，被
    告於上開地點進行鑿井工程，但開挖至深度200 呎後仍未見
    出水，經原告詢問何以如此，被告表示深度不夠建議追加深
    度至230 呎，否則將抽不到水，原告無奈只得同意，迨挖至
    230 呎時，被告表示為免季節性水位降低抽不到水，建議繼
    續挖深，開挖至深度245 呎時，被告認為深度已經足夠，遂
    開始置放外管防止開挖部分土石崩跌。被告於95年10月26日
    執報價單向原告請款，原告於當日試水並無異狀後，該工程
    經加減帳後，原告當場付清報酬新臺幣（下同）274,050 元
    。(二)嗣於95年11月中旬，原告使用水井之際，該水井竟產生
    水質混濁、水流量不穩定，甚至供水中斷之瑕疵而無法正常
    使用。被告於95年11月至96年1 月間前來更換抽水馬達及水
    管，情況仍未見改善，被告見狀即不再修繕。被告承攬施作
    之水井所抽出之地下水含沙量甚高、水質混濁且有供水中斷
    、水流量不穩的現象，遑論達成當初開挖水井讓學生戲水或
    用以灌溉之目的，顯見該水井不具備依通常交易觀念或當事
    人約定應具備之價值、效用、品質而有民法第492 條規定之
    物之瑕疵。原告於96年10月11日以台中法院郵局存證信函第
    38號函請被告修補瑕疵，逾期不修補或無法修補者即解除契
    約，被告仍置諸不理。原告不得已依民法第492 條、493 條
    第1 項、494 條之規定，於96年10月25日以台中法院郵局存
    證信函第211 號表示解除兩造承攬契約，依民法第259 條第
    1 項第2 款、第179 條規定，被告受領報酬274,050 元即無
    法律上原因。另系爭水井乃土地上之工作物，依民法第499
    條規定瑕疵擔保請求權之除斥期間為5 年，非被告所指1 年
    。爰依解除契約後回復原狀及不當得利之法律關係，提起本
    訴，並聲明：(一)被告應給付原告274,050 元，及自起訴狀繕
    本送達之翌日起至清償日止，按年利率百分之5 計算之利息
    。(二)聲請依職權宣告假執行。
二、被告則以：依被告與原告約定之鑿井工程契約，兩造約定以
    鑿井深度計價而非出水狀況，蓋鑿井工程受限於地質等諸多
    不可控制因素，所鑿深度和出水效果本就無法全然掌握，與
    一般地面上可規劃控制的工程有所不同，被告於承攬之初，
    即已言明，鑿井工程費用按所鑿深度每呎900 元計算，另加
    計所需設備之費用即為本件之承攬報酬，並約定挖鑿完成，
    雙方會同試水後付現結清。又鑿井地點及挖鑿深度係由原告
    所決定，被告曾建議出水狀況恐因季節變更受有影響而建議
    再加深，惟因原告拒絕而作罷。被告業已於95年10月26日交
    付該工程，原告驗收無訛後付清款項，表示出水量及品質已
    符合原告需求。另原告所稱被告於95年11月更換抽水馬達及
    抽水管，係因水管尺寸不適合該井使用，故被告允為更換，
    且更換後亦無問題。詎原告遲至96年10月26日始來函以瑕疵
    為由解除契約，顯已逾民法第498 條第1 項規定之1 年期間
    ，原告應不得主張解除契約及返還不當得利等語置辯。並聲
    明：(一)駁回原告之訴。(二)如受不利判決，被告願供擔保免假
    執行。
三、按承攬人不於前條第1 項所定期限內修補瑕疵，或依前條第
    3 項之規定拒絕修補或其瑕疵不能修補者，定作人得解除契
    約或請求減少報酬。但瑕疵非重要，或所承攬之工作為建築
    物或其他土地上之工作物者，定作人不得解除契約。又因可
    歸責於承攬人之事由，致工作發生瑕疵者，定作人除依前二
    條之規定，請求修補或解除契約，或請求減少報酬外，並得
    請求損害賠償。前項情形，所承攬之工作為建築物或其他土
    地上之工作物，而其瑕疵重大致不能達使用之目的者，定作
    人得解除契約。民法第494 條、495 條分別定有明文。查被
    告所承攬之鑿井工程係土地上之工作物，原告主張解除契約
    回復原狀，依上開民法規定，須該工作物具有「因可歸責於
    承攬人之事由，致工作發生瑕疵，而其瑕疵重大致不能達使
    用之目的」等情形，始生解除契約之效力，合先敘明。
四、原告主張兩造於95年9 月5 日訂立系爭契約，由被告承攬鑿
    井工程，在台中縣后里鄉○○○段第1087-6地號土地內開鑿
    系爭水井，被告已於95年10月26日前一星期完成該工程，原
    告並於95年10月26日支付274,050 元工程款與被告，原告於
    96年10月25日以存證信函向被告表示解除系爭契約，被告於
    96年10月26日收受該存證信函等情，業據原告提出昇鴻鑿井
    工程合約書、存證信函、郵政收件回執各1 份為證（見本院
    卷第9 至10、19至22頁），且為被告所不爭執，堪認原告此
    部分主張為真實。原告雖主張系爭水井有含沙量甚高、水質
    混濁、供水中斷、水流量不穩之瑕疵，其乃以系爭水井有上
    開瑕疵，於96年10月25日以存證信函向被告為解除契約之意
    思表示。被告則辯稱，承攬系爭鑿井工程係以深度及所需之
    設備計價，而非出水狀況，鑿井地點及挖鑿深度係由原告所
    決定。是本件所應審究者為，系爭工程有無可歸責於被告之
    事由致工作發生瑕疵？原告單方解除契約是否生解除契約之
    效力？
  (一)查被告辯稱，系爭鑿井工程係以深度計價，承攬人並未保證
    水井出水水量及水質一節，觀諸兩造簽訂之鑿井工程合約內
    容（見本院卷第10頁），其中鑿井工程費，係依工程數量（
    深度）245 呎、單價850 元計算，且契約記載之數量（深度
    ）原為200 呎，事後再改成245 呎，並加計所需設備之費用
    ，另該合約書中並無出水量多寡及出水品質之記載，足認系
    爭鑿井工程之報酬確以施作深度及所需設備計價，而非以出
    水量及出水品質計價。再者鑿井工程係抽取地下水，由地面
    確實難判斷地下水層深度及水量，且上開合約書中亦無以精
    密儀器探測地下水層分佈及水量之計價項目，是被告所辯未
    保證該水井出水量及出水品質等事項，應堪採信。另被告已
    完成承攬工作物，經原告驗收後付清全部款項，且於驗收前
    一星期即將該完成之工作物交付原告使用，證人丁○○證稱
    ：挖好時有試，出水量混濁、不穩定，水量非常不理想，被
    告於付款日期前一星期將這口井交原告使用，從被告將這口
    井交給原告時，就持續有水質混濁、水量不足、供水中斷之
    情形等語（見本院卷第66至67頁），原告既已知悉被告完成
    工作物有上開所述情形，仍支付全部報酬，足認被告所施作
    之品質已為原告所接受，是被告所辯該鑿井工程以深度計價
    ，未保證水井水量、水質一節，堪認為真實。
  (二)至本院於97年2 月26日到現場勘查時，該水井固有啟動馬達
    後35分鐘無法出水之現象（見本院卷第95頁），然被告該水
    井工程完成時確經兩造試水無誤後，由原告於95年10月26日
    付清全部款項，且被告已將該工作物交與原告使用，則經14
    個月後，水井發生無法出水之現象，究是否係因可歸責於被
    告事由所致，此應由原告負舉證責任，原告既撤回鑑定之聲
    請，而不願請鑑定機關鑑定（見本院卷第131 頁），且該鑿
    井工程位於地下，無法從地表判斷當地地下水水質、水量與
    水位，亦無法知悉該水井未出水之原因為何，是依原告所提
    之證據，實難認有何可歸責於被告事由所致之瑕疵。
  (三)又本件水井經本院於97年2 月26日至現場履勘後，原告自承
    被告已於97年5 月14日前往更換馬達葉片，並於當日下午4
    時許開始抽水，至當日下午6 時30分始關閉馬達，期間水井
    均有比一般水龍頭大2 、3 倍之出水量（見本院卷第129 頁
    ），復有被告庭呈之照片2 張在卷可佐（見本院卷第133 頁
    ），堪認屬實。而原告亦同意水井出水量有比一般自來水水
    龍頭大2 、3 倍即可（見本院卷第121 頁），顯見該水井經
    原告更換馬達葉片後即可運作，並無瑕疵重大至不能達使用
    目的之情形。原告復稱被告97年5 月14日修復後，隔日有水
    量變小及斷水之現象，縱係屬實，然原告既未舉證證明該現
    象無從修復，自無從認定該水井具有瑕疵重大至不能達使用
    目的之情形，且原告所稱該水井發生斷水之情形，均係被告
    將水井交與原告使用後始發生，而水井既交與原告使用，則
    該水井本應由原告負保管責任，此時發生水量變小及斷水之
    現象，原告復未舉證證明被告施工有何可歸責之瑕疵，即無
    從認係可歸責於被告之事由所致，則原告解除本件契約，自
    不生解除契約之效力。
  (四)再者，原告主張於96年10月25日以台中法院郵局存證信函第
    211 號表示解除兩造承攬契約，惟該存證信函解除契約之事
    由係被告經催告未修補瑕疵（見本院卷第20頁），然原告自
    承系爭承攬契約之工作係土地上之工作物（見本院卷第74頁
    ），縱認被告有拒絕修補或其瑕疵不能修補之情形，依民法
    第494 條但書之規定，原告仍不得解除契約，是原告於96年
    10月25日以被告拒絕修補瑕疵為由，所為解除契約之意思表
    示，仍不生解除契約之效力。
五、綜上，原告以其於96年10月25日解除兩造承攬契約，依上開
    民法規定，既不生解除契約之效力，則原告依解除契約回復
    原狀及不當得利之法律關係，請求被告給付274,050 元，及
    自起訴狀繕本送達之翌日起（即96年11月28日）至清償日止
    ，按年利率百分之5 計算之利息，為無理由，應予駁回。
六、本件原告之訴既應駁回，其假執行聲請，亦失所附麗，應併
    駁回之。
七、本件事證已臻明確，兩造其餘攻擊防禦方法及舉證，均核與
    判決結果無影響，爰不一一論述。另本件訴訟費用為裁判費
    2,980 元，應由敗訴之原告負擔。
八、本件原告之訴為無理由，依民事訴訟法第436 條第2 項、第
    78條，判決如主文。
中    華    民    國    97    年    6     月    5     日
              苗栗簡易庭法  官  吳國聖
以上正本係照原本作成。
如對本判決上訴，須於判決送達後20日內向本院提出上訴狀。
                        書記官  葉俊宏
中    華    民    國    97    年    6     月    5     日


司法院資訊處製作；財團法人民間司法改革基金會備份。
